【裁判字號】    90,訴,771
【裁判日期】    900622
【裁判案由】    違反稅捐稽徵法等
【裁判全文】
臺灣高雄地方法院刑事判決                            九十年度訴字第七七一號
    公  訴  人  臺灣高雄地方法院檢察署檢察官
    被      告  甲○○
右列被告因違反稅捐稽徵法等案件，經檢察官提起公訴（八十九年度偵字第一二二一
○號），本院判決如左：
    主  文
甲○○行使偽造私文書，足以生損害於公眾及他人，處有期徒刑參月，如易科罰金，
以參佰元折算壹日，緩刑貳年。
「員工薪資表」上偽造之「乙○○」署押共計拾貳枚，均沒收。
    事  實
一、甲○○係設於高雄市○○區○○路四九○號「大高雄高爾夫球練習場（獨資商號
    ）」之負責人，為從事業務之商業負責人，負有據實製作薪資所得扣繳暨免扣繳
    憑單（下稱薪資所得扣繳憑單）及登載營利事業所得稅結算申報書之義務。甲○
    ○明知乙○○於民國八十七年間，僅於同年十一月及十二月在該練習場從事撿球
    工作兩個月，並僅於八十七年度領取薪資新台幣（下同）一萬二千元，而於八十
    八年間之某日，基於逃漏稅捐之犯意，利用不知情之會計，偽造乙○○之署押共
    計十二枚於員工薪資表上，虛偽記載乙○○自八十七年一月起至同年十二月止，
    在該練習場支領薪資共十二萬元，且表示乙○○已收受該薪資之事實，而偽造該
    員工薪資表之準私文書（兼屬業務上製作之文書），足以生損害於乙○○。甲○
    ○並利用不知情之會計人員，於其業務上制作、性質屬於原始會計憑證之「大高
    雄高爾夫球練習場」八十七年度各類所得扣繳暨免扣繳憑單（下稱扣繳憑單）上
    ，虛偽登載乙○○於八十七年間在該練習場薪資所得為十二萬元之不實事項，復
    利用不知情之會計人員填寫薪資支出金額不實之各類所得結算申報書、營利事業
    所得稅結算申報書等業務上文書，併同前開薪資表、扣繳憑單，均持以於八十八
    年間，向財政部高雄市國稅局申報「大高雄高爾夫球練習場」之八十七年度營利
    事業所得稅之營業費用之薪資部分支出，以此詐術逃漏八十七年度營利事業所得
    稅計一萬九千六百四十七元（起訴書誤載為二萬二千一百四十七元），足以生損
    害於乙○○及稅捐機關核稅之正確性。嗣因乙○○之父郭順一查覺，向財政部高
    雄市國稅局提出檢舉而查獲上情。
二、案經財政部高雄市國稅局函送台灣高雄地方法院檢察署檢察官偵查起訴。
    理  由
一、訊據被告甲○○固供承於右揭時間確為「大高雄高爾夫球練習場」之負責人，被
    害人乙○○僅於八十七年十一月及十二月在該練習場從事撿球工作兩個月，並僅
    領取薪資一萬二千元，而於該練習場之八十七年度營利事業所得稅之營業費用之
    薪資部分支出，申報乙○○在八十七年度內請領薪資十二萬元之事實不諱，惟辯
    稱：伊並非為逃避稅捐，而係因貪圖方便，一時疏忽，始申請乙○○領有薪資十
    二萬元云云。然查：
  (一)被告確於右揭時間確為「大高雄高爾夫球練習場」之負責人，被害人乙○○僅於
    八十七年十一月及十二月在該練習場從事撿球工作兩個月，並僅領取薪資一萬二
    千元，而於該練習場之八十七年度營利事業所得稅之營業費用之薪資部分支出，
    申報乙○○在八十七年度內請領薪資十二萬元之事實，業據被告於偵查及本院審
    理時均供認不諱，核與證人即被害人乙○○於偵查時證述之情節相符，並有檢舉
    書影本乙份、「大高雄高爾夫球練習場」之八十七年度營利事業所得稅結算申報
    書暨相關資料影本乙份、乙○○八十七年度所得扣繳憑單影本乙份、財政部高雄
    市國稅局八十七年度營利事業所得稅結算申報核定通知書等影本各乙份附卷可稽
    。
  (二)被告於本院審理時辯稱：伊誤將乙○○於八十七年及八十八年間，在該練習場工
    作之所有薪資，於八十七年度全部加以申報，於八十八年度既未申報乙○○之薪
    資，且乙○○另外與其同學陳穎澄合領薪資一萬八千元，而伊於八十七年度亦有
    申報陳穎澄之薪資所得為十二萬元云云，復證人即被害人乙○○於偵查時證稱：
    伊在「大高雄高爾夫球練習場」工作期間為六個月，自八十七年十一月起至八十
    八年四月止，即於八十七年間工作兩個月，八十八年工作四個月，每月薪資六千
    元，伊認識被告甲○○，他是老板，而另外伊同學陳穎澄亦在該處工作六個月，
    與伊合領薪資一萬七千元，該部分伊分得七千元，但該部分薪資是以陳穎澄名義
    領取的等語。職是，被告縱將證人乙○○於八十七年十一月至八十八年四月間所
    有之薪資，誤於八十七年度全部加以申報，亦僅為三萬六千元，豈會因一時疏忽
    而誤申報為十二萬元？且據上所述，陳穎澄於該練習場工作之期間為六個月，縱
    每月薪資為一萬八千元，合計亦僅領有薪資十萬零八千元，而被告亦有以陳穎澄
    之名義申報薪資所得十二萬元，是被告亦顯非將名義上為陳穎澄所領取之薪資，
    而以乙○○名義申報。從而，證人乙○○於八十七年度僅領有薪資一萬二千元，
    被告基於逃漏稅捐之犯意，虛偽記載乙○○自八十七年一月起至同年十二月止，
    在該練習場支領薪資共十二萬元之事實，堪予認定。是被告以業務上登載不實之
    文書逃漏營利事業所得稅達一萬九千六百四十七元，此參諸財政部高雄市國稅局
    八十九年五月二十四日財高國稅法字第八九○二六三五三號函所載逃漏之營利事
    業所得稅計算方式可知，有上開函件乙份在卷足憑。從而，被告所辯上情，顯係
    事後卸責之詞，不足採信。
  (三)綜據上述事證以觀，本件事證明確，被告上開犯行，實堪認定。
二、按「員工薪資表」乃屬準私文書並兼屬從事業務之人業務上製作之文書（參酌最
    高法院八十六年度台上字第六四七○號判決意旨，惟於論罪時，偽造工資表之犯
    行仍應論以偽造私文書罪），「各類所得結算申報書」、「營利事業所得稅結算
    申報書」及「扣繳憑單」，乃均屬商業負責人於申報營利事業所得稅時業務上應
    製作之文書，又其中「扣繳憑單」之性質，同時亦屬商業會計法第十五條第一款
    所規定之「原始憑證」，亦即屬商業會計憑證之一種，此有經濟部八十七年七月
    二十二日經商字第八七二一七三七二號函釋可供參照，而被告為「大高雄高爾夫
    球練習場（獨資商號）」之負責人，係負有填製前開業務文書等業務之人，其偽
    造、或虛偽登載前述各該文書，分別或同時足以生損害於乙○○及稅捐稽徵機關
    對於核稅之正確性。而其明知不實事項而填製「扣繳憑單」會計憑證之行為，因
    商業會計法第七十一條第一款之填製不實會計憑證罪，該罪性質上原即含有業務
    登載不實之本質，亦即係刑法第二百十五條之業務上文書登載不實罪之特別規定
    ，依特別法優於普通法之法律競合關係，即應適用商業會計法第七十一條第一款
    之規定論罪。故核被告行使偽造準私文書兼屬業務不實文書（工資表）、會計憑
    證、各類所得結算申報書、營利事業所得稅結算申報書等業務不實之文書，以詐
    術逃漏稅捐之犯行，係犯稅捐稽徵法第四十一條之納稅義務人以詐術逃漏稅捐罪
    ，商業會計法第七十一條第一款之商業負責人填製不實會計憑證罪，與刑法第二
    百十六條、第二百十五條、第二百二十條第一項、第二百十條之行使偽造私文書
    與行使業務上登載不實文書罪。其偽造「乙○○」署押之行為，屬偽造「員工薪
    資表」之部分行為，而其偽造私文書、填製業務不實文書之低度行為，應為其後
    行使之高度行為所吸收，均不另論罪。而其以一個申報稅捐行為，同時行使前述
    各該偽造私文書、業務不實文書，為想像競合犯，應從一重之行使偽造私文書罪
    處斷。又被告利用不知情之會計人員偽造乙○○之署押、及虛偽登載扣繳憑單及
    填寫薪資支出金額不實之各類所得結算申報書、營利事業所得稅結算申報書而持
    以報稅之行為，均應依間接正犯論處。再按，「大高雄高爾夫球練習場」係屬獨
    資商號，其負責人即為納稅義務主體，而為稅捐稽徵法第四十一條罪之犯罪或受
    罰主體，是被告所犯行使偽造私文書罪、違反稅捐稽徵法第四十一條之納稅義務
    人以詐術逃漏稅捐罪與商業會計法第七十一條第一款之罪間，有方法、結果之牽
    連關係，應從一重之行使偽造私文書罪論處。公訴人雖未論及被告明知不實事項
    填製商業會計憑證罪之部分，惟犯罪是否業經起訴，應以起訴書所述之被告犯罪
    事實為準，並非以起訴書所引法條為據，而本件起訴書之犯罪事實欄已敘及被告
    填製不實扣繳憑單之事實，顯然已就被告前述違反商業會計法犯行起訴，本院自
    得予以審判，附此敘明。爰審酌被告之品行，其為商號之負責人，本應對員工領
    得薪資自應核實申報，因一時貪欲圖便，致罹刑章，非但損及乙○○，亦影響國
    家課徵稅捐之正確性，所逃漏之稅額非鉅，及犯後態度等一切情狀，量處如主文
    所示之刑，以資懲儆；又按刑法第四十一條業經立法院於九十年一月四日修正，
    於九十年一月十日經總統公布施行，並於同年月十二日生效，該條規定：「犯最
    重本刑為五年以下有期徒刑之刑之罪，而受六個月以下有期徒刑或拘役之宣告，
    因身體、教育、職業、家庭之關係或其他正當事由，執行顯有困難者，得以一元
    以上三元以下折算一日，易科罰金。但確因不執行所宣告之刑，難收矯正之效，
    或難以維持法秩序者，不在此限。」、「併合處罰之數罪，均有前項情形，其應
    執行之刑逾六月者，亦同」，被告所犯行使偽造私文書罪，係五年以下有期徒刑
    之罪，且科處六月以下有期徒刑之刑，被告犯罪時間雖在上開條文修正生效前，
    然依刑法第二條第一項前段規定，行為後法律有變更者，原則上適用裁判時之法
    律，復經新舊法比較結果，新修正之條文對於易科罰金之條件有利於行為人，故
    依刑法第二條第一項前段規定，被告所宣告之刑，應依新修正之刑法第四十一條
    第一項規定，諭知如易科罰金之折算標準。末查被告前未曾受有期徒刑以上刑之
    宣告，有台灣高等法院全國前案紀錄表可按，因一時失慮，偶罹刑典，且被告已
    繳付虛報被害人乙○○薪資之綜合所得稅，有稅額繳款書影本乙紙可憑，經本件
    偵審程序及此刑之宣告後，當知警惕，應無再犯之虞，本院認被告前開所宣告之
    刑，以暫不執行為適當，併宣告緩刑二年，以啟自新。另「員工薪資表」上偽造
    之「乙○○」署押共計十二枚，依刑法第二百十九條之規定，宣告沒收。至被告
    所製作不實之營利事業所得稅結算申報書及薪資所得扣繳憑單，業經被告呈交財
    政部高雄市國稅局，編為該局之卷證，已非被告所有，自不併予宣告沒收，附此
    敘明。
據上論斷，應依刑事訴訟法第二百九十九條第一項前段，稅捐稽徵法第四十一條，商
業會計法第七十一條第一款，刑法第二條第一項前段、第十一條前段、第二百十六條
、第二百十五條、第二百二十條第一項、第二百十條、第五十五條、修正後第四十一
條第一項、第七十四條第一款，罰金罰鍰提高標準條例第一條前段、第二條，判決如
主文。
本案經檢察官彭斐虹到庭執行職務。
中      華      民      國      九十    年      六    月      二十二    日
                                  臺灣高雄地方法院刑事第六庭
                                      法  官    洪榮家
右正本證明與原本無異。
如不服本判決，應於判決送達後十日內，向本院提出上訴狀。
                                      書記官    陳寰瑛
中      華      民      國      九十    年      六    月      二十二    日
附錄本案論罪科刑法條全文：
稅捐稽徵法第四十一條：
  納稅義務人以詐術或其他不正當方法逃漏稅捐者，處五年以下有期徒刑、拘役或科
  或併科新台幣六萬元以下罰金。
商業會計法第七十一條第一款：
  商業負責人，主辦及經辦會計人員，有左列各款情事之一者，處五年以下有期徒刑
  拘役或一萬元以下罰金：
  一、以明知為不實之事項而填製會計憑證或記入帳冊者。
刑法第二百十條：
  偽造、變造私文書，足以生損害於公眾或他人者，處五年以下有期徒刑。
刑法第二百十五條：
  從事業務之人，明知為不實之事項，而登載於其業務上作成之文書，足以生損害於
  公眾或他人者，處三年以下有期徒刑、拘役或五百元以下罰金。
刑法第二百十六條：
  行使第二百十條至第二百十五條之文書者，依偽造、變造文書或登載不實事項或使
  登載不實事項之規定處斷。
刑法第二百二十條第一項：
  在紙上或物品上之文字、符號、圖畫、照像，依習慣或特約，足以為表示其用意之
  證明者，關於本章及本章以外各罪，以文書論。


司法院資訊處製作；財團法人民間司法改革基金會備份。
